---
title: "Hasil Analisis"
author: "Hana Faiza Amalina"
date: "`r Sys.Date()`"
output:
  rmdformats::downcute:
    self_contained: true
    default_style: "dark"
    downcute_theme: "default"
---

```{=html}
<style>
body {
text-align: justify}
</style>
```
```{r setup, include=FALSE}
knitr::opts_chunk$set(echo = TRUE)
```

```{r warning=FALSE, include=FALSE}
library(dplyr)
library(tidyr)
library(sf)
library(ggplot2)
library(RColorBrewer)
library(readxl)
library(spdep)
library(raster)
library(sp)
library(car)
library(lmtest)
library(dplyr)
library(splm)
library(plm)
library(spatialreg)
library(tseries)
library(randtests)
library(tidyr)
```

# Data

```{r}
data=read_excel("C:\\Users\\hanfai\\skripsi\\semhas\\hasil\\data.xlsx", sheet = "datafix_2")
head(data)
```

# 1. Eksplorasi Data

```{r}
setwd("C:\\Users\\hanfai\\skripsi\\semhas\\hasil")
data.2018=data %>% filter(Tahun==2018)
data.2019=data %>% filter(Tahun==2019)
data.2020=data %>% filter(Tahun==2020)
data.2021=data %>% filter(Tahun==2021)
data.2022=data %>% filter(Tahun==2022)

data2=cbind(data.2018[,6:16],data.2019[,6:16],data.2020[,6:16],
            data.2021[,6:16],data.2022[,6:16])

#memberi nama kolom
nama=colnames(data.2020[,6:16])
nama2=c(paste0(nama,"_2018"),paste0(nama,"_2019"),paste0(nama,"_2020"),
        paste0(nama,"_2021"),paste0(nama,"_2022"))
colnames(data2)<-nama2
data2$ID=data$ID[1:35]
head(data2)

#import SHP
shp.banten.jabar=read_sf("SHP Banten Jabar Kabkot/banten jabar kabkot.shp")
gabung.banten.jabar=left_join(shp.banten.jabar,data2,by="ID")
 
nama=gabung.banten.jabar$KABUPATEN[1:35]
nama2=as.data.frame(matrix(nama,36,1))
```

```{r}
# Peta tematik
varY <- gabung.banten.jabar %>% 
  dplyr::select("TPT_2018","TPT_2019","TPT_2020","TPT_2021","TPT_2022", geometry) %>% 
  tidyr::gather(VAR, TPT1, -geometry)%>%
  mutate(TPT = cut_number(TPT1, n = 5,dig.lab=5 ))

ggplot() + 
  geom_sf(data = varY, aes(fill = TPT)) + 
  facet_wrap(~VAR, ncol = 3) +
  scale_fill_brewer(type = "seq", palette = "YlOrRd")
```
```{r}
# Boxplot masing-masing peubah
boxplot(data$TPT, main = "Y")

par(mfrow = c(2,3))
boxplot(data2$TPT_2018, main = "TPT 2018")
boxplot(data2$TPT_2019, main = "TPT 2019")
boxplot(data2$TPT_2020, main = "TPT 2020")
boxplot(data2$TPT_2021, main = "TPT 2021")
boxplot(data2$TPT_2022, main = "TPT 2022")

par(mfrow = c(2,5))
boxplot(data$UMK, main = "X1")
boxplot(data$TPAK, main = "X2")
boxplot(data$DR, main = "X3")
boxplot(data$KP, main = "X4")
boxplot(data$PPM, main = "X5")
boxplot(data$RLS, main = "X6")
boxplot(data$EG, main = "X7")
boxplot(data$AHH, main = "X8")
boxplot(data$PPS, main = "X9")
boxplot(data$PMA, main = "X10")
```

# 2. Analisis Data Panel

```{r}
#scaling
data_scaled <- scale(data[,6:16])
datafix <- cbind(data[,1:5], data_scaled)
head(datafix)
```

```{r}
#multikol
reg <- lm(TPT ~ UMK + TPAK + DR + KP + PPM + RLS + EG + AHH + PPS + PMA, data = datafix)
vif(reg)
```

Berdasarkan nilai VIF yang dihasilkan, seluruh peubah penjelas memiliki nilai `VIF < 10`. Oleh karena itu, tidak ada peubah penjelas yang diseleksi pada tahap ini.

```{r}
#MOdel Random (REM)
rem <- plm(TPT ~ UMK + TPAK + DR + KP + PPM + RLS + EG + AHH + PPS + PMA,
           data=datafix, model="random", index = c("ID","Tahun"))

#Model Fixed (FEM)
fem <- plm(TPT ~ UMK + TPAK + DR + KP + PPM + RLS + EG + AHH + PPS + PMA,
           data=datafix, model="within", index = c("ID","Tahun"))

#Model Gabungan (CEM)
cem <- plm(TPT ~ UMK + TPAK + DR + KP + PPM + RLS + EG + AHH + PPS + PMA,
           data=datafix,model="pooling",index = c("ID","Tahun"))
```

```{r}
#UJI PEMILIHAN MODEL
### uji chow ###
pFtest(fem,cem) #model FEM

### uji hausman ###
phtest(fem,rem) #model FEM
```

Hasil uji Chow dan uji Hausman memberikan `p-value < 0.05` sehingga H0 ditolak. Artinya, ada cukup bukti untuk menyatakan bahwa model regresi panel yang terpilih adalah model dengan pengaruh tetap (FEM) pada taraf nyata 5%.

```{r}
plmtest(fem, effect = "twoways", type = "bp")
plmtest(fem, effect = "individual", type = "bp")
plmtest(fem, effect = "time", type = "bp")
```
```{r}
summary(fem)
```

# 3. Menyusun Matriks Pembobot Spasial

```{r}
longlat=datafix[1:35,3:4]
longlat2=datafix[,3:4]
```

## Pembobot spasial untuk pemodelan

```{r warning=FALSE}
#k-NN
knn <- knearneigh(longlat, k=3)
nb <- knn2nb(knn, sym = TRUE)
w_knn <- nb2listw(nb)

#invers
d <- dist(longlat, method = "euclidean", diag = T, upper = T)
w1 <- as.matrix(1/d)
diag(w1) <- 0
w_inv <- mat2listw(w1,style = "W")

#exponensial
w2 <- as.matrix(exp(-d))
diag(w2) <- 0
w_exp <- mat2listw(w2,style = "W")
```

## Pembobot spasial untuk pengujian

```{r warning=FALSE}
#k-NN
knn2 <- knearneigh(longlat2, k=3)
nb2 <- knn2nb(knn2, sym = TRUE)
w_knn2 <- nb2listw(nb2)

#invers
d2 <- dist(longlat2, method = "euclidean", diag = T, upper = T)
w1.2 <- as.matrix(1/d2)
w1.2[which(!is.finite(w1.2))] <- 0
w_inv2 <- mat2listw(w1.2,style = "W")

#exponensial
w2.2 <- as.matrix(exp(-d2))
diag(w2.2) <- 0
w_exp2 <- mat2listw(w2.2,style = "W")
```

# 4. Autokorelasi Spasial

```{r}
moran_I_knn <- moran.test(datafix$TPT, listw = w_knn2)
moran_I_knn
moran_I_inv <- moran.test(datafix$TPT, listw = w_inv2)
moran_I_inv
moran_I_exp <- moran.test(datafix$TPT, listw = w_exp2)
moran_I_exp
```

Hasil pengujian autokorelasi spasial menggunakan indeks Moran dilakukan menggunakan ketiga pembobot spasial. Ketiga pembobot spasial tersebut memberikan hasil yang sama, yaitu `p-value < 0.05` sehingga H0 ditolak. Artinya, ada cukup bukti untuk menyatakan bahwa terdapat autokorelasi spasial dalam data pada taraf nyata 5%.

# 5. Keragaman Spasial

```{r}
coordinates(datafix) <- c("Long", "Lat")
bp_test <- bptest(fem, ~ coordinates(datafix)) 
bp_test
```

Hasil uji Breusch-Pagan memberikan `p-value = 0.1745` sehingga H0 tidak ditolak. Artinya, tidak ada cukup bukti untuk menyatakan bahwa terdapat keragaman antar lokasi. Dalam konteks penelitian ini, dapat dikatakan bahwa tingkat pengangguran terbuka Provinsi Banten dengan Provinsi Jawa Barat cukup berbeda, namun tingkat pengangguran terbuka antar kab/kota di masing-masing provinsi mungkin cukup mirip atau tidak berbeda secara signifikan.

# 6. Uji Pengganda Lagrange

```{r}
lm_test_knn <- lm.LMtests(reg, listw = w_knn2, test="all")
summary(lm_test_knn)

lm_test_inv <- lm.LMtests(reg, listw = w_inv2, test="all")
summary(lm_test_inv)

lm_test_exp <- lm.LMtests(reg, listw = w_exp2, test="all")
summary(lm_test_exp)
```

Dengan menggunakan ketiga pembobot spasial, hanya pembobot spasial k-NN yang memberikan hasil yang signifikan. Hasil uji pengganda Lagrange dengan pembobot spasial k-NN menunjukkan bahwa terdapat keragaman pada peubah penjelas dan pada galat. Oleh karena itu, model yang dibangun adalah spatial durbin model (SDM) dengan pembobot spasial k-NN.

# 7. Analisis Spasial Panel

## Spatial Durbin Model
```{r warning=FALSE}
datafix <- cbind(data[,1:5], data_scaled)
sdm <- spml(TPT ~ UMK + TPAK + DR + KP + PPM + RLS + EG + AHH + PPS+ PMA, data = datafix, listw = w_knn, 
            model = "within", effect = "individual", spatial.error = "b", spatial.lag = "b")
summary(sdm)
rsquare <- 1-var(sdm$resid)/var(datafix$TPT)
rsquare

#Normalitas sisaan 
err <- sdm$residuals
ks.test(err, "pnorm", mean = mean(err), sd = sd(err))
qqnorm(err)
qqline(err)

#Kehomogenan ragam 
error <- abs(err)
datafix$error <- error
sdm.glejser <- lm(error ~ UMK + TPAK + DR + KP + PPM + RLS + EG + AHH + PPS + PMA, data = datafix)
summary(sdm.glejser)

#Kebebasan sisaan 
runs.test(err)
```

## Robust SDM
```{r}
sdm.residuals=sdm$residuals
moran.plot(sdm.residuals, w_knn2)
```

```{r}
#Robust SDM M_EStimator
robust.SDM=function(X,y,bobot,rho)
{
  n=length(y)
  k=ncol(X)
  bo=rep(1,n)
  X=cbind(bo,X)
  X=as.matrix(X)
  p=k+1
  c=4.685
  I=diag(rep(1,n))
  W=rho*bobot
  W=as.matrix(W)
  V=I-W
  yb=V%*%y
  
  #Step 1: Menghitung Nilai Delta
  delta_awal=solve(crossprod(X,X),tol=1e-20)%*%t(X)%*%yb
  cat("Nilai delta awal=\n")
  print(delta_awal)
  
  #Step 2: Menghitung Residual
  yhat=W%*%y+X%*%delta_awal
  residual=y-yhat
  
  #Step 3: Proses Iterasi
  s=median(abs(residual-median(residual)))/0.6745
  u=(residual/s)
  u_absolut=abs(u)
  w=rep(0,n)
  for(j in 1:n){
    if (u_absolut[j]>c) {w[j]=0}
    else {w[j]=(1-(u[j]/c)^2)^2}
  }
  Wr=diag(w,n)
  wjumlah=sum(diag(Wr))
  WX=Wr%*%X
  delta=solve(crossprod(X,WX),tol=1e-20)%*%t(X)%*%Wr%*%yb
  a=0
  #Iterasi Selanjutnya
  repeat{
    con=abs(delta-delta_awal)/abs(delta)
    if(con[1,]<=0.01 && con[2,]<=0.01 && con[3,]<=0.01 &&
       con[4,]<=0.01 && con[5,]<=0.01 && con[6,]<=0.01
       && con[7,]<=0.01 && con[8,]<=0.01 && con[9,]<=0.01 &&
       con[10,]<=0.01) {
      cat("\n")
      cat("\n")
      cat("====================ITERASI
SELESAI================\n")
      break}
    else {
      a=a+1
      cat("\n")
      cat("\n")
      cat("*********************ITERASI",a, "*********************\n")
      M<-matrix(c(residual,u_absolut,w),nrow=n)
      cat("\n--------------------------------------------\n")
      cat(" No residual |u| w")
      cat("\n--------------------------------------------\n")
      print(M)
      
      #Step 4: Menghitung Nilai Delta Iterasi Selanjutnya
      cat("...................................................\n")
      cat("Nilai delta=\n")
      print(delta)
      #Menghitung Nilai Prediksi dan Residual
      delta_awal=delta
      ytopi=W%*%y+X%*%delta_awal
      residual=y-ytopi
      
      s=median(abs(residual-median(residual)))/0.6745
      u=(residual/s)
      u_absolut=abs(u)
      w=rep(0,n)
      for(j in 1:n){
        if (u_absolut[j]>c) {w[j]=0}
        else {w[j]=(1-(u[j]/c)^2)^2}
      }
      Wr=diag(w,n)
      wjumlah=sum(diag(Wr))
      WX=Wr%*%X
      delta=solve(crossprod(X,WX),tol=1e-20)%*%t(X)%*%Wr%*%yb
    }
  }
  
  #Step 5: Menghitung MSE
  v=rep(0,n)
  for (i in 1:n) {
    if (w[i]==0) {v[i]=1}
    else {v[i]=0}
  }
  bobot_nol=sum(v)
  H=X%*%solve(crossprod(X,WX),tol=1e-20)%*%t(X)%*%Wr
  SSE=t(yb)%*%t(I-H)%*%Wr%*%(I-H)%*%yb
  db=n-k-1-bobot_nol
  MSE=SSE/db
  cat("...................................................\n")
  cat("MSE\n")
  print(MSE)
  
  #Step 6: Menghitung Rsquare
  SST=0
  wy=0
  for(i in 1:n){
    wy=wy+(w[i]*y[i])}
  ywbar=wy/wjumlah
  for(i in 1:n){
    SST=SST+(w[i]*(y[i]-ywbar)^2)
  }
  Rsquare=1-(SSE/SST)
  cat("...................................................\n")
  cat("Rsquare\n")
  print(Rsquare)
  
  #Step 7: Menghitung Adjusted Rsquare
  Adjusted_Rsquare=1-(((n-1)/(n-k-1))*(1-Rsquare))
  cat("...................................................\n")
  cat("Adjusted Rsquare\n")
  print(Adjusted_Rsquare)
  
  #Step 8: Uji Kecocokan Model
  SSR=SST-SSE
  MSR=SSR/k
  Fhit=MSR/MSE
  sig_F=1-pf(Fhit,k,db)
  F_hitung=cbind(Fhit,sig_F)
  colnames(F_hitung)=c("F_hit","sig")
  cat("...................................................\n")
  cat("F hitung\n")
  print(F_hitung)
  
  #Step 9: Uji Signifikansi Parameter
  Wy=bobot%*%y
  Z=cbind(Wy,X)
  WZ=Wr%*%Z
  var_delta=diag(solve(crossprod(Z,WZ),tol=1e-20))*MSE
  Zb=data.frame(rho,t(delta_awal))
  par=t(Zb)
  wald=par^2/var_delta
  sig_wald=1-pchisq(wald,1)
  wald_hitung=cbind(par,var_delta,wald,sig_wald)
  colnames(wald_hitung)=c("delta","var_delta","Wald","Sig.")
  cat("...................................................\n")
  cat("Wald hitung\n")
  print(wald_hitung)
  #Simpan Hasil
  return(list(Koefisien=par,Uji_Wald=wald_hitung,
              R.Square=Rsquare,Adj.RSq=Adjusted_Rsquare,
              Uji.F = F_hitung, MSE = MSE,
              Residuals=residual,Pred=y-residual))
}

y <- datafix[,6]
x <- datafix[,(7:16)]
bobot <- listw2mat(w_knn2)
lagX <- create_WX(x, w_knn2, prefix = "lag")

x_lag <- cbind(x, lagX)
```
```{r}
rsdm <- robust.SDM(x_lag, y, bobot, rho = 0.604461)
rsdm
```


```{r}
#Normalitas sisaan 
res <- rsdm$Residuals
ks.test(res, "pnorm", mean = mean(res), sd = sd(res))
qqnorm(res)
qqline(res)

#Kehomogenan ragam 
err <- abs(res)
datafix$err <- err
rsdm.glejser <- lm(err ~ UMK + TPAK + DR + KP + PPM + RLS + EG + AHH + PPS + PMA, data = datafix)
summary(rsdm.glejser)

#Kebebasan sisaan 
runs.test(res)
```