---
title: "Metode Simulasi dan Resampling"
author: "Hana Faiza Amalina"
date: "`r Sys.Date()`"
output: html_document
---

```{r setup, include=FALSE}
knitr::opts_chunk$set(echo = TRUE)
```

## Pembangkitan Gugus Data

Terdapat empat gugus data yang akan dibangkitkan, yaitu:

a.  Data dari sebaran simetris
b.  50% dari sebaran normal +50% dari sebaran chisquare
c.  50% sebaran chisquare dengan parameter a + 50% sebaran chisquare dengan parameter b
d.  25% chisquare dengan parameter a + 25% chisquare dengan parameter b + 25% normal dengan parameter a + 25% normal dengan parameter b

```{r}
set.seed(123)
N<-1000
dataA<-runif(N,5,10)
dataB<-c(rnorm(N/2), rchisq(N/2, df = 5))
dataC<-c(rchisq(N/2, df = 5), rchisq(N/2, df = 10))
dataD<-c(rchisq(N/4, df = 5), rchisq(N/4, df = 10), rnorm(N/4, mean = 5), rnorm(N/4, mean = 10))
```
```{r}
par (mfrow = c(2,2))
hist(dataA); hist(dataB);hist(dataC);hist(dataD)
```

Histogram di atas menunjukkan bahwa gugus data A memiliki bentuk yang simetris, sedangkan gugus data lainnya memiliki histogram yang menjulur ke kanan.

## Pengambilan sampel dengan n = 4, 12, 20, 60, 100 pada masing-masing gugus data

```{r}
rataan.sample<-function(data,n,r=50){
  set.seed(123);seed<-round(runif(r,300,900))
  xbar.sample<-matrix(data = NA, nrow = r, ncol = 1)
  for(i in 1:r){
    set.seed(seed[i])
    dt.sample<-sample(data, n)
    xbar.sample[i,1]<-mean(dt.sample)
    i=i+1
  }
  return(xbar.sample)
}
```

```{r}
dataA.4<-rataan.sample(dataA,4)
dataA.12<-rataan.sample(dataA,12)
dataA.20<-rataan.sample(dataA,20)
dataA.60<-rataan.sample(dataA,60)
dataA.100<-rataan.sample(dataA,100)

dataB.4<-rataan.sample(dataB,4)
dataB.12<-rataan.sample(dataB,12)
dataB.20<-rataan.sample(dataB,20)
dataB.60<-rataan.sample(dataB,60)
dataB.100<-rataan.sample(dataB,100)

dataC.4<-rataan.sample(dataC,4)
dataC.12<-rataan.sample(dataC,12)
dataC.20<-rataan.sample(dataC,20)
dataC.60<-rataan.sample(dataC,60)
dataC.100<-rataan.sample(dataC,100)

dataD.4<-rataan.sample(dataD,4)
dataD.12<-rataan.sample(dataD,12)
dataD.20<-rataan.sample(dataD,20)
dataD.60<-rataan.sample(dataD,60)
dataD.100<-rataan.sample(dataD,100)
```

## Bentuk sebaran rataan dari masing-masing gugus data
### Gugus Data A
```{r}
par(mfrow = c(2,3))
hist(dataA.4);hist(dataA.12);hist(dataA.20);hist(dataA.60);hist(dataA.100)
```

Gugus data A memiliki bentuk histogram yang simetris ketika n = 12. Ketika n = 4, histogram yang terbentuk adalah histogram yang menjulur ke kiri. 

### Gugus Data B
```{r}
par(mfrow = c(2,3))
hist(dataB.4);hist(dataB.12);hist(dataB.20);hist(dataB.60);hist(dataB.100)
```

Gugus data B memiliki bentuk histogram yang simetris ketika n = 60. Ketika n > 60, histogram yang terbentuk masih mengikuti bentuk sebaran datanya, yakni menjulur ke kanan. 

### Gugus Data C
```{r}
par(mfrow = c(2,3))
hist(dataC.4);hist(dataC.12);hist(dataC.20);hist(dataC.60);hist(dataC.100)
```

Gugus data C memiliki bentuk histogram yang simetris ketika n = 20. Namun, ketika n diperbesar, bentuk histogram menjadi cenderung menjulur ke kanan. 

### Gugus Data D
```{r}
par(mfrow = c(2,3))
hist(dataD.4);hist(dataD.12);hist(dataD.20);hist(dataD.60);hist(dataD.100)
```

Gugus data D memiliki bentuk histogram yang simetris ketika n = 100. Ketika n > 100, histogram yang terbentuk masih cenderung menjulur ke kanan. 

## Kesimpulan
Populasi dengan sebaran yang simetris dapat memiliki sebaran rataan yang simetris bahkan dengan n yang kecil. 
